【裁判字號】    95,訴,163
【裁判日期】    950525
【裁判案由】    強盜
【裁判全文】
臺灣雲林地方法院刑事判決               95年度訴字第163號
公  訴  人  臺灣雲林地方法院檢察署檢察官
被      告  丁○○
                    （現另案於臺灣雲林監獄執行中）
輔  佐  人
即被告之母  甲○○
指定辯護人  林永山律師
上列被告因強盜案件，經檢察官提起公訴（95年度偵字第446 號
），本院判決如下：
    主  文
丁○○共同意圖為自己不法之所有，以強暴、脅迫至使不能抗拒
，而使他人交付其物，處有期徒刑年陸月。
    犯  罪  事  實
一、丁○○與丙○○兩人基於竊盜之犯意聯絡（兩人所涉竊盜罪
    嫌部分，均經法院判刑確定），於民國92年9 月20日凌晨零
    時許，在彰化縣員林鎮○○街34號竊得李鴦所有之車號HFR-
    477 號重型機車以供渠等代步之用後，兩人因感缺錢花用，
    乃另行起意，基於意圖為自己不法所有之搶奪犯意聯絡，由
    丁○○騎該機車載丙○○沿路尋找作案目標，嗣於同日凌晨
    1 時許行經彰化縣員林鎮○○路○ 段37巷與68巷巷口時，見
    戊○○獨自一人騎機車在前，認有機可趁，丁○○等2 人乃
    議定選擇戊○○為行搶對象，旋由丁○○緩慢駛近戊○○機
    車左側，再由丙○○徒手拉扯戊○○斜背於肩上之皮包（內
    有眼鏡盒、行動電話1 支、證件、新台幣【下同】4 百元、
    皮夾、金融卡、信用卡等物），惟因戊○○覆著外套，致丙○○未能得手，丙○○乃示意丁○○停車，丁○○、丙○○
    即變更搶奪犯意為強盜犯意聯絡，由丁○○將機車朝右斜擋
    於戊○○所騎機車之左前方，以擋住戊○○之去路，戊○○
    見狀乃予以停車，丙○○隨即手持塑膠製長條型不明器物（
    長約30公分、粗約4 公分。已遭丙○○丟棄而未扣案）下車
    走到仍坐在機車上之戊○○面前，一手拉扯戊○○之皮包，
    一手持前開不明器物指向戊○○（該器物前端距離戊○○約
    半公尺），並要求戊○○將皮包交出來，丙○○拉扯約1 、
    2 分鐘後，戊○○因聽聞該不明器物發出聲響，唯恐身遭不
    測，乃脫下外套後，將皮包交給丙○○，過程中，丁○○並
    兩度回頭看見丙○○拉扯戊○○皮包及戊○○將皮包交給丙○○等情，丁○○、丙○○即以此強暴、脅迫方式，至使戊○○不能抗拒，而取走該皮包後騎車離去，所得財物，除現
    金部分由兩人花用罄盡外，其餘物品均遭丟棄。
二、案經臺灣彰化地方法院檢察署呈請台灣高等法院檢察署令轉
    台灣雲林地方法院檢察署檢察官偵查起訴。
    理  由
一、訊據被告丁○○固坦承有於前開時、地，與丙○○共同行搶
    戊○○皮包，但行搶未成，之後丁○○在丙○○示意下有將
    機車停下來，丙○○也有下車拉扯戊○○皮包，嗣後戊○○
    將皮包交給丙○○，過程中，丁○○有轉頭看到上開拉扯及
    交付皮包情形，以及丙○○平日有攜帶上開不明器物（被告
    辯稱係手電筒）之習慣等事實，惟矢口否認有何強盜犯行，
    辯稱：我沒有要把戊○○攔下來，是我停車後，戊○○跟著
    停下來，而且我也不知道丙○○會跳下車去搶戊○○的皮包
    ，是丙○○跳下車，我轉頭看到他在拉扯戊○○的皮包，我
    才知道丙○○剛剛沒有行搶得手云云。指定辯護人則為被告
    辯護稱：(一)按共同正犯之所以應對其他共同正犯所實施之行
    為負其全部責任者，以就其行為有犯意之聯絡為限，若他犯
    所實施之行為，超越原計畫之範圍，而為其所難預見者，則
    僅應就其所知之程度，令負責任，未可概以共同正犯論；又
    共犯之成立，除共同實施犯罪行為者外，其就他人之行為負
    共犯之責者，以有意思聯絡為要件，若事前並未合謀，實施
    犯罪行為之際，又係出於行為者獨立之意思，即不負共犯之
    責。最高法院分別著有50年台上字第1060號、19年上字第
    694 號判例可資參照。本件被告與丙○○原計劃由乘坐之丙○○自後搶奪戊○○之皮包，因丙○○未得手，致機車不穩
    ，停在戊○○機車前，其後丙○○所實施之行為，已超越其
    2 人原計劃之範圍，而為被告所難預見，故丙○○對戊○○
    所實施之行為，被告並無與丙○○有意思聯絡，亦無行為之
    分擔，自難就丙○○所實施之行為論以共同正犯；(二)又丙○○實施行為之時間為晚上凌晨1 時許，行為實施地點又地處
    偏僻，光線極度晦暗，被害人戊○○雖證稱「好像手上拿著
    電擊棒對著我」等語。惟按電擊棒係防身之用，其價格為2
    、3 千元以上，較好的接近萬元，價值非薄，被告與丙○○
    當時為20歲及19歲之青年，因為經濟拮据才挺而走險，搶奪
    或竊取他人財物，其等2 人果若要攜帶兇器，衡情兇器之眾
    多，其可選擇數十元之刀子或鐵條，何必要買價值非薄之電
    擊棒；再觀之被告與丙○○2 人因連續竊盜機車而經法院判
    刑，竊盜機車時須開鎖，而行竊時間大都為晚上，須手電筒
    照明設備，始能看清鎖而開啟，且前開2 人所涉犯之連續竊
    盜案件，其犯罪方式均無手持電擊棒為犯罪行為，本件犯罪
    行為時間既與前開連續竊盜之時間相差時日甚少，則被告與
    丙○○2 人所辯當時丙○○所持係手電筒等語，堪予採信，
    戊○○當時因驚慌而誤認手電筒為電擊棒，應不無可能；(三)
    另按強盜罪之強暴、脅迫，以在客觀上對於人之身體及自由
    確有侵害行為為必要，若犯人並未實施此項行為，僅因他人
    主觀上之畏懼，不敢出而抵抗，任其取物以去者，尚不能謂
    與強盜罪之要件相符。最高法院27年上字第1722號判例足資
    參照，據證人戊○○證稱「檢察官問：歹徒是否以言語脅迫
    你？戊○○答稱：沒有」（見台灣彰化地方法院93年度訴字
    第56號搶奪等案件93年6 月16日審理筆錄），足見丙○○下
    車後，其並無對戊○○實施在客觀上對於人之身體及自由之
    強暴、脅迫侵害行為，僅因戊○○主觀上之畏懼，不敢出而
    抵抗而自動交付物品，依上揭判例意旨，尚不能謂與強盜罪
    之要件相符等語。
二、本院之判斷：
  (一)上開犯罪事實，業據證人戊○○於本院審理時指證明確，核
    與其歷次在被告所涉搶奪案件（本案原經臺灣彰化地方法院
    檢察署檢察官認被告所涉係搶奪罪嫌而提起公訴，嗣因臺灣
    彰化地方法院【下稱彰化地院。受理案號：93年度訴字第56
    號】、臺灣高等法院台中分院【受理案號：93年度上訴字第
    1518號】判決均認本案犯罪情節應屬強盜罪嫌，而為不另為
    無罪之諭知，並敘明由檢察官另行偵查處理。上開案件以下
    均簡稱為【前案】）之偵、審程序中所證述之情節相符，亦
    與證人丙○○於本院審理時所為之陳證大致相符，並有現場
    照片2 張在卷可稽，被告亦坦承有於前開時、地，與丙○○
    共同行搶戊○○皮包，但行搶未成，之後被告在丙○○示意
    下有將機車停下來，丙○○也有下車拉扯戊○○皮包，嗣後
    戊○○將皮包交給丙○○，以及丙○○平日有攜帶上開不明
    器物之習慣等事實，足見證人戊○○、丙○○前開關於客觀
    犯罪事實發生之經過所證非虛。至於就被害人戊○○所背皮
    包之型式（戊○○證稱係屬於單肩帶式，丙○○則證稱係雙
    肩帶式）、丙○○所持器物為何（戊○○證稱好像是電擊棒
    ，丙○○則證稱係屬於手電筒）等節，證人戊○○與丙○○
    所證固然有所出入，惟皮包係戊○○所有，對於其型式為何
    ，記憶當較證人丙○○更為深刻，更何況，證人丙○○既意
    在取財，則其對於皮包之型式為何無深刻之記憶，應屬合理
    ，是應以證人戊○○所證較為可採。至於就丙○○所持器物
    為何一節，證人戊○○係因該器物會發出藍色或綠色螢光，
    且會發出聲響，而推斷係屬於電擊棒，惟其亦證稱並無法確
    定係屬於電擊棒等語，是證人戊○○此部分所證，屬於主觀
    意見之詞（詳後述），並非對於客觀事實之見聞而為證述，
    自無與證人丙○○就同一客觀事實之見聞為不一致證述之問
    題，是自難以兩人就前開情節為不一致之證述，而影響本院
    前開之認定。
  (二)被告辯解（含指定辯護人之辯解）不足採信之理由：
    1.指定辯護人以被害人戊○○於前案檢察官訊問時證稱「（
      歹徒是否以言語脅迫你？）沒有」一語，而認丙○○下車
      後，並無對戊○○實施客觀上對於人之身體及自由之強暴
      、脅迫侵害行為，僅因戊○○主觀上之畏懼，不敢出而抵
      抗而自動交付物品，尚不能謂與強盜罪之要件相符云云。
      惟按刑法上之搶奪罪，其為奪取他人所有物雖與強盜罪無
      殊，但搶奪行為僅指乘人不及抗拒而為奪取者而言，如果
      施用強暴脅迫使人不能抗拒而為奪取，即應成立強盜之罪
      。至所謂強暴脅迫手段，祇須抑壓被害人之抗拒，足以喪
      失其意思自由為已足，縱令被害人實際並無抗拒行為，仍
      於強盜罪之成立，不生影響。最高法院著有20年非字第84
      號判例可資參照。本案丙○○在下車拉扯被害人戊○○之
      過程中，在言語上，丙○○僅出口要求被害人戊○○將皮
      包交給他一節，固據證人戊○○、丙○○證述屬實，惟在
      肢體動作上，丙○○則係一手拉扯戊○○之皮包（持續1
      、2 分鐘），一手持會發出聲響之塑膠製長條型不明器物
      （長約30公分、粗約4 公分）指向戊○○（該器物前端距
      離戊○○約半公尺）等情，亦據證人戊○○、丙○○陳證
      明確（丙○○證稱該器物不會發出聲響），被告亦供稱有
      看見丙○○拉扯戊○○之皮包等語，可見丙○○不僅已經
      直接對於戊○○之身體或自由施以有形物理力之強暴行為
      （拉扯戊○○皮包達1 、2 分鐘），亦對於戊○○為惡害
      內容通知之脅迫行為（手持該會發出聲響之長條型不明器
      物指向戊○○），參以戊○○為一落單女子，被告與丙○○則係年輕力壯之青年男子，案發當時正值深夜，四下無
      人，附近並無住家，工廠亦已關門等情（此業經證人戊○○於審理時證述甚明），客觀上顯然已達到足以使人不能
      抗拒或難於抗拒之程度，縱然被害人戊○○因害怕身遭不
      測而沒有抵抗，並自行取下皮包交付丙○○，亦無礙於前
      開之認定。丙○○所為之行為，已符合強盜之要件，應屬
      無疑。
    2.被告固辯稱：我沒有要把戊○○攔下來，是我停車後，戊○○跟著停下來，而且我也不知道丙○○會跳下車去搶戊○○的皮包，是丙○○跳下車，我轉頭看到他在拉扯戊○○的皮包，我才知道丙○○剛剛沒有行搶得手云云。指定
      辯護人亦為被告辯稱：丙○○其後所實施之行為，已超越
      其2 人原計劃之範圍，而為被告所難預見，故丙○○對戊○○所實施之行為，被告並無與丙○○有意思聯絡，亦無
      行為之分擔，自難就丙○○所實施之行為論以共同正犯云
      云。惟查，證人戊○○於本院審理時證稱：我在還沒有進
      巷道的時候，知道後面有摩托車，然後就一直到巷道的時
      候，他們（按：指被告及丙○○）才從左後方，靠過來擋
      在摩托車前面，（擋的方式）是有一點靠右邊斜停，不是
      整個橫著的，我沒有主動停車，是因為有斜擋，已經擋到
      我車子的去向，所以我才停車，當時我們兩車的距離大概
      頂多1 到2 個輪胎，就是這樣伸手是可以碰得到的等語（
      見95年5 月11日審判筆錄），核與其在前案檢察官面前所
      證述：「他們將車騎到我前面擋住」等語（見臺灣彰化地
      方法院檢察署92年度偵字第8778號卷附92年12月9 日訊問
      筆錄），以及前案在彰化地院審理時所證：「我當時騎機
      車，後面有歹徒騎機車從後面到前面擋住」、「我當時機
      車行進中，左後方有歹徒機車超過擋在我的左前方，歹徒
      的機車幾乎快要碰到我機車的車頭，是斜擋在我的左前方
      」等語（見該院93年6 月16日審判筆錄，附於臺灣雲林地
      方法院檢察署95年度偵字第446 號卷第55頁、第57頁）相
      符；又證人丙○○亦於本院審理時證述：我們停下來時，
      對方亦有停下來，停下來的時候，離很近（當庭比劃，經
      通譯小姐當庭測量為90公分），是用機車擋住對方的去路
      示意對方停車，機車是停橫的，是丁○○騎機車過去攔的
      等語（見95年5 月8 日審判筆錄），核與其在前案檢察官
      面前所證述：「是丁○○騎車載我，見被害人騎機車在前
      ，將她車子擋下」等語（見臺灣彰化地方法院檢察署92
      年度偵字第8778號卷附92年12月9 日訊問筆錄）相合，而
      其所證情節互核與前揭證人戊○○於歷次偵、審程序所證
      述之情節亦屬一致，是證人戊○○、丙○○所證應屬可信
      。再者，被告迭於前案在彰化地院及於本院審理時供稱「
      是丙○○叫我停車的」等語，惟對於為何丙○○叫被告停
      車，被告卻又推稱不知道，然被告及丙○○既意在搶奪，
      而搶奪罪之性質又在於以迅雷不及掩耳、乘人不備之手法
      搶得他人財物，若丙○○確實已經得手，自無逗留原地以
      增加犯罪風險之理（如使被害人得以指認相貌、被害人反
      抗或第三人經過案發地點等）。丙○○既然要求被告停車
      ，而被告竟也依照要求停車，合理的推斷應是被告看見下
      手行搶的共犯丙○○並未得手（證人丙○○於本院審理時
      即證稱：被告應該知道我沒有搶下來，他應該有看到，因
      為每次搶的時候，被告大概都會回頭看一下，我不知道被
      告會不會每次在我搶的時候回頭看，可是我知道他會回頭
      看一下等語，就本次行搶時，被告有無回頭看行搶經過一
      節，雖係帶有主觀臆測之證詞，惟本院認為若非被告確實
      知道丙○○並未得手，被告應無停車之理，故認定被告在
      丙○○下手行搶時會回頭觀看，應屬合理），因而配合丙○○之要求停車，以遂行原先奪取他人財物之目的，則被
      告將機車斜停擋住被害人戊○○去路，使戊○○不得不停
      車，自屬易行且能夠達到目的之手段；更何況，若被告未
      擋住被害人戊○○去路，以戊○○在此之前已遭到丙○○
      拉扯皮包，其對於被告及丙○○之目的應甚為了然，若有
      機會逃脫，自無束手任人宰割之理，豈會在看見歹徒停車
      時，亦一起停車，甘冒除財物損失外所無法預料之歹徒可
      能進一步侵害行為的風險。退步言，縱然被告所辯其在依
      丙○○要求而停車時，不知丙○○為何下車，是因轉頭看
      到丙○○在拉扯戊○○的皮包，才知道丙○○剛剛沒有行
      搶得手云云屬實，惟被告在丙○○強盜被害人戊○○之過
      程中，曾兩度回頭看見丙○○拉扯戊○○皮包及戊○○交
      付皮包給丙○○情形等事實，業據被告供認不諱，已如前
      述，而被告在丙○○下車強盜戊○○之過程（持續約1 、
      2 分鐘）中，被告並未有何阻止行為，被告所騎之機車亦
      未熄火而在旁等待等情，亦據被告於本院審理時供明甚詳
      ，並經證人戊○○、丙○○於本院審理時證述明確，可見
      被告已非「可預見」丙○○為超越原計畫範圍（搶奪）之
      行為（強盜），而係已經有所認識，卻仍不予制止，猶仍
      未熄火停車留在現場，嗣並接應強盜得逞之丙○○騎車離
      去，其與丙○○有強盜之犯意聯絡，甚為灼然。是被告及
      指定辯護人上開所辯，顯與常情不符，不足採信至明。
  (三)至公訴人認丙○○當時所持器物係屬於電擊棒而屬於兇器一
    節，經查，證人戊○○固於前案檢察官訊問時證稱：後座的
    人下車扯我的皮包，好像手上拿著電擊棒對著我，我有看到
    前面亮亮的等語；於前案彰化地院審理時證述：其中一個歹
    徒拿電擊棒，還有按，發出電擊DDD 的聲音。我有聽到電擊
    的聲音，也有看到綠色的光，我看到的時候，電擊棒是亮的
    ，我不確定是否有一閃一閃，但是我有聽到電擊棒的聲音。
    電擊棒整支看起來像是綠色螢光的顏色，長約50公分，直徑
    約5 公分粗等語；於本院審理時亦陳證：該類似電擊棒的東
    西除握把外整根都會發亮，有點螢光綠或藍，且會發生急促
    的聲音，類似電蚊拍那種，有一點像2 根電線交觸的聲音，
    不是嗶那種聲音等語，惟證人戊○○亦於本院審理時證稱：
    我說那東西應該是電擊棒，但只是疑似，我沒有肯定，我本
    身沒有電擊棒，在這之前，只有在電視劇看過，並沒有親身
    看過等語，可見證人戊○○並無法明確指證丙○○所持不明
    器物即係電擊棒，其本身之生活經驗，亦無法支持其所為該
    不明器物係屬電擊棒之判斷，而證人即該不明器物所有人丙○○及被告均陳稱該不明器物並非電擊棒，而係手電筒，本
    院認本案既無積極證據證明該不明器物係屬於電擊棒，而依
    證人戊○○所描述該器物之特徵，亦與一般生活經驗上所見
    之手電筒不符，加以被告於本院審理時及丙○○於前案檢察
    官訊問時均供稱該器物係屬於塑膠材質，則從有利於被告之
    認定，應認係屬於非屬兇器之塑膠製長條型不明器物，公訴
    人認該器物係電擊棒而屬於兇器，尚非可採。
  (四)又被告與丙○○雖係騎偷來之HFR-477 號機車強盜被害人戊○○，惟被告於本院審理時供稱：我們偷這部機車的用意是
    要代步，並不是為了要搶或強盜，是因為騎機車晃一晃，看
    到被害人才行搶，是臨時起意的等語；證人丙○○亦證稱：
    我們偷機車的目的是要騎出去亂逛，只是代步之用，並沒有
    打算要用來搶或強盜，後來會去搶戊○○是因為在路邊看到
    她，臨時起意的等語，可見被告與丙○○共同行竊HFR-477
    號機車，與其2 人嗣後搶奪被害人戊○○財物間，並無行為
    、目的之牽連關係，被告與丙○○行搶戊○○財物，顯係犯
    意另起，其後2 人變更犯意為強盜犯意，更係因丙○○未能
    依計畫搶奪得逞，而臨時起意強盜，其等強盜犯行與共同行
    竊HFR-477 號機車間，無何行為、目的之牽連關係，更不待
    言，是本件被告所涉強盜案件，自非前案判決既判力所及，
    附此敘明。
三、論罪科刑：
  (一)核被告丁○○所為，係犯刑法第328 條第1 項之強盜罪。被
    告與丙○○就上開犯罪事實，有犯意聯絡及行為分擔，應論
    以共同正犯。公訴意旨漏未斟酌丙○○所持器物並非屬兇器
    ，而認被告係犯同法第330 條第1 項之加重強盜罪，尚有未
    洽，惟其基本事實同一，本院自應予審理，並變更其起訴法
    條。被告與丙○○攔車之行為，固已以強暴方式妨害戊○○
    行使通行之權利，惟此部分應認為係被告與丙○○所為強盜
    行為之必要手段，為強盜行為所吸收，不另論罪。至起訴事
    實固僅載與被告有犯意聯絡之丙○○持不明器物（起訴書載
    為電擊棒），脅迫戊○○，至使戊○○不能抗拒，而將皮包
    交付丙○○等事實，惟如前所述，丙○○尚有以手拉扯被害
    人戊○○皮包之強暴行為，惟此既與前開已起訴部分（脅迫
    ）屬同一事實，自在本院審理範圍，附此敘明。
  (二)本院考量被告因與人發生車禍，在遭被害人求償50萬元之下
    ，因需款孔急，家庭經濟狀況又不佳，因而鋌而走險下手行
    搶，動機尚屬單純；且被告原先計畫亦僅係搶奪他人財物，
    嗣因無法得手，始變更犯意為強盜，並非一開始就要以強盜
    之手段取得他人財物，惡性較諸一開始即起意強盜者稍輕；
    被告於整個強盜過程中，固與丙○○有犯意聯絡，惟僅擔任
    把風接應之工作，並非實際下手強盜者，情節較輕，實際下
    手之丙○○於強盜過程中，亦未傷及被害人，強盜所得財物
    又僅有400 元現金、行動電話1 支及眼鏡盒、證件等，財產
    價值非鉅，可認被告強盜之情節與所生之危害均不高；又被
    告犯案時年僅20歲，為單親家庭的背景，母親因忙於工作賺
    錢而疏於注意，致被告誤走偏鋒，被告與母親多次在開庭期
    間表達悔意與歉意，並積極與被害人戊○○達成和解，補償
    被害人損失（當庭賠償戊○○2 萬元），顯見被告確有悔意
    等情節，本院認如量處被告強盜罪法定最低度之刑即有期徒
    刑5 年，依本件實際犯罪之情狀而言，尚屬過苛，顯屬情輕
    法重，有傷一般國民對於法律之情感，故參酌前情，認被告
    犯罪情狀尚可憫恕，爰依刑法第59條之規定，酌減其刑。爰
    審酌前開所述情節，犯後並未全然坦承犯行，態度非佳，以
    及其入獄前從事配鎖學徒工作，教育程度為國中畢業，未婚
    等一切情狀，量處如主文所示之刑，以示警惕。
  (三)至被告與丙○○強盜時所使用之不明器物，雖係供兩人犯罪
    所用之物，惟因遭丙○○丟棄（此業經丙○○於前案檢察官
    訊問時供述明確）而未扣案，為免日後執行之困難，爰不予
    諭知沒收，併此敘明。
據上論斷，應依刑事訴訟法第299 條第1 項前段、第300 條，刑
法第28條、第328 條第1 項、第59條，判決如主文。
本案經檢察官乙○○到庭執行職務
中    華    民    國    95    年    5     月    25    日
                  刑事第五庭    審判長法  官  陳定國
                                      法  官  王素珍
                                      法  官  李明益
以上正本證明與原本無異。
如不服本判決，應於判決收受後10日內，向本院提出上訴狀（須
附繕本）。
                                      書記官  李達成
中    華    民    國    95    年    5     月    26    日
附錄法條：刑法第328 條第1 項。
中華民國刑法第328條
意圖為自己或第3 人不法之所有，以強暴、脅迫、藥劑、催眠術
或他法，至使不能抗拒，而取他人之物或使其交付者，為強盜罪
，處五年以上有期徒刑。
以前項方法得財產上不法之利益或使第 3 人得之者，亦同。
犯強盜罪因而致人於死者，處死刑、無期徒刑或十年以上有期徒
刑；致重傷者，處無期徒刑或七年以上有期徒刑。
第 1 項及第 2 項之未遂犯罰之。
預備犯強盜罪者，處一年以下有期徒刑、拘役或三千元以下罰金
。


司法院資訊處製作；財團法人民間司法改革基金會備份。
